【裁判字號】    95,訴緝,39
【裁判日期】    950629
【裁判案由】    偽造文書等
【裁判全文】
臺灣板橋地方法院刑事判決              95年度訴緝字第39號
公  訴  人  臺灣板橋地方法院檢察署檢察官
被      告  甲○○
                    （另案於臺灣臺中監獄執行中）
上列被告因偽造文書等案件，經檢察官提起公訴（85年度偵字第
14447 、17205 、19697 、21497 、22124 、22442 號），本院
判決如下：
    主  文
甲○○共同以意圖為自己不法之所有，以詐術使人將本人之物交
付為常業，處有期徒刑壹年貳月。扣案如附表貳所示之物均沒收
。又共同行使偽造私文書，足以生損害於他人，處有期徒刑參月
。應執行有期徒刑壹年參月。扣案如附表貳所示之物均沒收。
被訴變造公文書部分，無罪。
    事  實
一、甲○○前於民國（下同）八十七年間，因偽造有價證券、偽
    造文書案件，經臺灣臺北地方法院判處有期徒刑三年二月、
    五月，並經臺灣高等法院撤銷原判決，仍判處有期徒刑三年
    二月、五月，並定應執行刑三年四月，後經最高法院駁回上
    訴確定，現正執行中。
二、甲○○為項州資訊股份有限公司（下稱項州公司）負責人，
    亦為商業會計法所稱商業負責人，明知公司行號與聯合信用
    卡處理中心簽訂特約商店合約，應以實際消費之簽帳單向發
    卡銀行請款，其又明知丙○○（原名劉貴州，另案審理）係
    在利用無實際消費行為之「假消費、真借款」之方式，從事
    刷卡借款業務，竟與丙○○基於共同常業詐欺、常業重利之
    犯意聯絡及製作不實會計憑證之概括犯意聯絡，自八十四年
    八月間起，由甲○○提供項州公司名稱、簽帳單、刷卡及請
    款所需資料予丙○○從事「假消費、真借款」之刷卡借款業
    務，約定甲○○可分得每筆刷卡金額之百分之二之利潤，丙○○為便利從事上開「假消費、真借款」之刷卡借款業務，
    更請孟繁寶（業經另案判決確定）設計一套電腦軟體程式，
    供其彙整「假消費、真借款」刷卡借款業務資料，以利與如
    甲○○一般提供資料之廠商合作並朋分利潤。丙○○於取得
    上開甲○○提供之項州公司資料後，利用其前在中國時報及
    自由時報上刊登之「信用卡借款」廣告，並以000000
    0號電話聯絡借貸事宜，乘借款人需款恐急之際，連續制作
    不實之商號消費簽帳單（具有會計憑證性質），交由持卡借
    款人簽名後，即以刷卡金額百分之八十五充作借款金額而交
    付現金予借款人，而取得與原本顯不相當之重利，並將該不
    實簽帳單彙送發卡銀行請款，致發卡銀行陷於錯誤而依刷卡
    金額支付款項。丙○○使用甲○○提供之項州公司資料從事
    刷卡借款業務之借款人、借款金額如附表一「轉件人」欄記
    載為「項州」部分所示。
三、又甲○○於從事上開信用卡借款業務期間，知悉丙○○為了
    使借款人順利向銀行取得信用卡以供刷卡借款，另有從事偽
    造薪資扣繳憑單提供給借款人持往銀行申辦信用卡之行為，
    而於八十五年六、七月間，明知在美國銀行從事信用卡業務
    之王慧玲（已另案判決確定），正為欲申辦信用卡之客戶尋
    找可提供偽造薪資扣繳憑單之管道，竟與丙○○、王慧玲基
    於行使偽造私文書之犯意聯絡，接受王慧玲之委託，代為轉
    請丙○○製作不知情之李皇毅、李佳薰二人不實之扣繳憑單
    ，丙○○遂在臺北縣土城市○○路○段一０五巷三號八樓，
    連續偽造李皇毅、李佳薰二人於八十四年間，在「台龍行」
    請領薪資各新台幣（下同）六十四萬九千五百元、五十四萬
    二千元之不實之薪資扣繳憑單告各一份後轉交王慧玲，代價
    每份三千元，王慧玲則再將上開資料轉交知情且有犯意聯絡
    之美國銀行信用卡業務人員許家華（已經另案判決確定），
    許家華隨即於八十五年八月二十六日，持上開李佳薰之不實
    薪資扣繳憑單，向美國銀行信用卡中心申領信用卡使用而行
    使之，致美國銀行以為上開提出薪資扣繳憑單之申請人李佳
    薰確有資力，而發給信用卡使用，足以生損害於扣繳憑單上
    所列之公司行號「台龍行」及發卡銀行美國銀行於審核發給
    信用卡使用之正確性，另偽造之李皇毅扣繳憑單部分則未持
    以行使申請信用卡。
四、嗣於八十五年七月十九日孟繁寶向法務部調查局北部地區機
    動小組自首其犯行，而佈線追查，於八十五年七月二十五日
    搜索丙○○臺北縣土城市○○路○段一０五巷三號六樓及八
    樓住處，查獲如附表二所示之物。
五、案經法務部調查局北部地區機動小組（下稱法務部調查局北
    機組）移送暨臺灣板橋地方法院檢察署檢察官自動檢舉偵查
    起訴。
    理  由
壹、有罪部分：
一、上揭事實，業據被告甲○○於本院審理中坦承不諱，核與(1)
    證人即共犯劉貴州於法務部調查局北機組詢問、檢察官偵查
    及本院另案審理中之陳述（見八十五年度偵字第一四四四七
    號影印卷第一宗第三十、三十五、一四五、一四六、二一０
    、二一九、二二０、二二四頁，本院八十五年度訴字第二八
    四九號影印卷第三宗第六三、六四、六六頁）、(2)證人李皇
    毅、李佳薰於法務部調查局北機組詢問及檢察官偵查中之證
    述（見八十五年度偵字第一四四四七號影印卷第二宗第一六
    ０、一六一、一六六至一六八、二００至二０二頁）、(3)證
    人即共犯王慧玲、許家華於檢察官偵查及本院另案審理中之
    供述（見八十五年度偵字第一四四四七號影印卷第三宗第四
    五、四六、二一四、本院八十五年度訴字第二八四九號影印
    卷第五宗第六、七頁），互核相符，並有丙○○刷卡借款資
    料一份（如附表一）、偽造之李皇毅、李佳薰扣繳憑單各一
    件、李佳薰信用卡申請書一件、項州公司設立登記資料，及
    查獲如附表二所示之扣案物足資佐證。足認被告自白與事實
    相符，本案事證已甚明確，被告犯行堪以認定。
二、按刑法上所稱之「常業」，指反覆以同種類行為為目的之社
    會活動之職業性犯罪而言，至於犯罪所得之多寡，是否恃此
    犯罪為唯一之謀生職業，則非所問，縱令兼有其他職業，仍
    無礙於該常業犯罪之成立（參照最高法院85年度台上字第51
    0 號判例）。查被告甲○○與共犯丙○○共同經營從事「假
    消費、真借款」之刷卡借款業務，時間近一年，先後所刷卡
    借款之次數眾多，因而從中所獲得之利益非少，是被告與共
    犯丙○○顯有恃此所得供渠等生活之資，以之為常業。（一
    ）核被告就犯罪事實二所為，係犯刑法第三百四十五條之常
    業重利罪、修正前刑法第三百四十條之常業詐欺罪（公訴人
    認被告係犯刑法第三百三十九條第一項之詐欺罪、三百四十
    四條之重利罪，尚有未洽，惟起訴之基礎社會事實同一，爰
    依法變更起訴法條。又按被告行為後，刑法第三百四十條規
    定於八十八年二月三日修正公布，而於同年月五日生效施行
    ，罰金刑部分由五千元提高為五萬元，經比較新舊法結果，
    以修正前刑法第三百四十條規定較有利於被告，依刑法第二
    條第一項但書規定，應適用修正前刑法第三百四十條）及商
    業會計法第七十一條第一款之明知不實事項填載會計憑證罪
    （查商業會計法於八十四年五月十九日已修正公布，原第六
    十六條第一款之罰則已修正為第七十一條第一款，起訴書仍
    引用該法第六十六條第一款，尚有未合，起訴法條應予變更
    。又按商業會計法之會計憑證可分為原始憑證及記帳憑證，
    原始憑證可再區分為外來憑證、對外憑證及內部憑證。特約
    商店於業務上所製作之三聯式消費簽帳單之第二聯商店自存
    聯及第一聯信用卡中心留存聯、第三聯持卡人自存聯、請款
    單等即為證明持卡人曾經該特約商店進行消費事項之經過而
    為造具記帳憑證所根據之憑證，並依憑證性質，分別為其商
    業本身自行製存之內部憑證及給與其商業本身以外之人之對
    外憑證）。被告與丙○○間，就上開犯行，有犯意聯絡及行
    為分擔，均為共同正犯（共犯丙○○雖非項州公司負責人及
    商業會計法上之商號負責人，然與該公司負責人及商業會計
    法上之商號負責人即被告共同填制不實之會計憑證，持向聯
    合信用請款，依刑法第三十一條第一項規定，同以共犯論）
    。被告多次明知為不實事項填載會計憑證之行為，時間緊接
    ，所犯為構成犯罪要件相同之罪名，顯係基於概括犯意反覆
    為之，為連續犯，應依法論以一罪，並加重其刑。被告所犯
    上開三罪間，有方法結果之牽連關係，應從一重之常業詐欺
    罪處斷。（二）被告就犯罪事實三所為，係犯刑法第二百十
    六條、第二百十條之行使偽造私文書罪。偽造薪資扣繳憑單
    中該公司名義之印文係偽造私文書之部分行為，而其偽造後
    復持以行使，其偽造私文書之低度行為應為行使偽造私文書
    之高度行為所吸收，均不另論罪。被告與丙○○、王慧玲、
    許家華間，互有犯意聯絡及行為分擔，均為共同正犯。（三
    ）被告所犯上開常業詐欺罪、行使偽造私文書罪二罪間，犯
    意各別，行為互殊，應予分論併罰。爰審酌被告之素行，犯
    罪之動機、目的、手段，被告雖與共犯丙○○共同經營刷卡
    借款業務，惟係共犯丙○○主謀策劃，而被告僅係提供其經
    營之商號予共犯丙○○從事「假消費、真借款」刷卡借款業
    務，所獲得之利益、犯罪情節較共犯丙○○為輕，暨被告所
    為因而對金融交易造成之影響重大及犯罪後坦承犯行，態度
    良好等一切情狀，量處如主文所示之刑，並定其應執行之刑
    。扣案如附表二之物，屬共犯丙○○所有供犯本件犯罪所用
    之物，爰依刑法第三十八條第一項第二款規定予以宣告沒收
    。偽造之薪資扣繳憑單二張，已交由李皇毅、李佳薰持有，
    且其中為造之李佳薰扣繳憑單並已持向發卡銀行申請信用卡
    而為銀行所有，且均並未扣案，迄今歷時已久，衡情應已滅
    失，爰不予宣告沒收。
三、起訴書另認被告甲○○亦有在項州公司內，以項州公司及向
    仲偉善（業經另案判決無罪確定）借得之唐吉食品有限公司
    （下稱唐吉公司）名義，從事「假消費，真借款」之刷卡借
    款業務，以同丙○○經營之方式，貸以金錢予不特定人，並
    獲取不法利益，因認被告此部分亦涉有刑法第三百三十九條
    第一項之詐欺罪、刑法第三百四十四條之重利罪。惟查依據
    起訴書之記載，並未指明此部分刷卡借款並因而支付重利者
    之姓名及借款金額等犯罪構成要件事實，且遍查全卷，亦無
    被告自行以項州公司、唐吉公司名義，從事「假消費，真借
    款」業務之相關刷卡或借款資料足供佐證，此外，亦查無任
    何其他積極證據足認被告有此部分之詐欺、重利犯行，此部
    分被告之犯行不能證明，惟因公訴人係以實質一罪起訴，故
    不另為無罪之諭知。
四、公訴意旨另認被告甲○○與共犯丙○○從事公司登記業務範
    圍以外之「假消費、真借款」刷卡借款業務，而另涉犯公司
    法第十五條第三項、第一項之罪。惟查公司法原第十五第一
    項所規定公司不得經營登記範圍以外之業務，業經於九十年
    十一月十二日刪除，並同時廢止公司負責人違反該項規定時
    應處刑罰之規定，是被告所為此從事公司登記業務範圍以外
    之「假消費、真借款」刷卡借款業務，而違反行為時公司法
    第十五條第一項規定，應依同條第三項規定論處，惟嗣該條
    項應處刑罰之規定於被告犯罪後既經廢止，依刑事訴訟法第
    三百零二條第四款之規定本應為免訴之諭知，然公訴人認被
    告此部份違反公司法第十五條第三項、第一項犯行，與所犯
    上揭常業詐欺、常業重利等罪間，具有牽連犯之裁判上一罪
    關係，爰不另為免訴之諭知，附此敘明。
貳、無罪部分：
一、公訴意旨另以：被告甲○○與丙○○基於共同變造公文書之
    犯意聯絡，由被告委託丙○○變造臺北縣土城市○○段員林
    小段三九九之二地號土地及建物係「乙○○」所有之房屋、
    土地所有權狀公文書，足以生損害於地政機關管理地籍之正
    確性。因認告此部分另涉有刑法第二百十一條之變造公文書
    罪嫌。
二、按犯罪事實應依證據認定之，無證據不得認定其犯罪事實。
    刑事訴訟法第一百五十四條第二項定有明文。次按認定犯罪
    事實，須依證據，而所謂證據，係指合法之積極證據就犯罪
    事實能為具體之證明者而言；而認定不利於被告之事實，須
    依積極證據，苟積極證據不足為不利於被告事實之認定時，
    即應為有利於被告之認定，更不必有何有利之證據（最高法
    院三十年上字第八一六號判例意旨參照），如無相當之證據
    ，或證據不足以證明，自不能以推測或擬制之方法，以為裁
    判之基礎（最高法院四十年台上字第八六號判例意旨參照）
    。再按所謂「積極證據足以為不利被告事實之認定」，係指
    據為刑事訴訟法上證明之全盤證據資料，無論其為直接證據
    或間接證據，在客觀上均須達於通常一般之人均不致於有所
    懷疑，而得確信其為真實之程度，始得據為有罪之認定，若
    其關於被告是否犯罪之證明未能達此程度，而有合理性懷疑
    之存在，致使無從形成有罪之確信，即不得遽為不利於被告
    之認定，此觀諸最高法院七十六年台上字第四九八六號判例
    意旨自明。
三、公訴人認被告涉有此部分之犯行，無非係以證人即共犯丙○○之供述及扣案所有權人經變造為「乙○○」之土地及建物
    所有權狀為其主要論據。訊據被告堅決否認涉有此部分之犯
    行，辯稱：伊不認識「乙○○」之人，亦未曾委託丙○○變
    造土地及建物所有權狀等語。經查：證人即共犯丙○○於法
    務部調查局北機組訊問時固曾供稱在其處查獲變造之乙○○
    土地及建物所有權狀係被告委託其偽造云云，惟其在檢察官
    偵查中即改稱：「偽造之權狀與甲○○沒有關係」等語（見
    八十五年度偵字第一四四四七號影印卷第一宗第五三頁），
    其後於本院另案審理中先則供稱有受被告委託變造權狀，其
    後又改稱其沒有變造權狀等語（見本院八十五年度訴字第二
    八四九號影印卷第一宗第十六頁、第二宗第十四頁）。是證
    人丙○○就在其住處查獲之所有權人經變造為「乙○○」之
    土地及建物所有權狀，究係受何人委託變造一節，前後所供
    顯不相符，已無從遽以採信。又證人丙○○經本院合法傳喚
    、拘提均未到庭，經變造之土地及建物所有權狀上記載之所
    有人「乙○○」經本院查址傳喚後，該址亦查無其人，有送
    達證書、拘提報告附卷足佐，致本院已無從再行傳喚證人查
    證。此外，公訴人並未指出、本院亦查無其他積極證據，證
    明被告確有公訴人所指此部分之犯行，是自屬不能證明被告
    此部分犯罪，應依法諭知無罪之判決。
據上論斷，應依刑事訴訟法第二百九十九條第一項前段、第三百
條、第三百零一條第一項，商業會計法第七十一條第一款，刑法
第十一條前段、第二條第一項、第二十八條、第二百十六條、第
二百十條、修正前刑法第三百四十條、刑法第三百四十五條、第
五十五條、第五十一條第五款、第三十八條第一項第二款、罰金
罰鍰提高標準條例第一條前段，判決如主文。
本案經檢察官黃怡華到庭執行職務。
中    華    民    國    95    年    6     月    29    日
                  刑事第十九庭  審判長法  官  白光華
                                      法  官  曾淑娟
                                      法  官  楊志雄
以上正本證明與原本無異
如不服本判決應於送達後10日內向本院提出上訴狀
                                      書記官  陳靜怡
中    華    民    國    95    年    6     月    29    日
附錄：本案論罪科刑法條全文
中華民國刑法第216條
行使第210條至第215條之文書者，依偽造、變造文書或登載不實
事項或使登載不實事項之規定處斷。
中華民國刑法第210條
偽造、變造私文書，足以生損害於公眾或他人者，處5年以下有
期徒刑。
修正前中華民國刑法第340條
以犯第339條之罪為常業者，處1年以上7年以下有期徒刑，得併
科5千元以下罰金。
中華民國刑法第345條
以犯前條之罪為常業者，處5年以下有期徒刑，得併科3千元以下
罰金。
商業會計法第71條
商業負責人、主辦及經辦會計人員或依法受託代他人處理會計事
務之人員有左列情事之一者，處5年以下有期徒刑、拘役或科或
併科新台幣15萬元以下罰金：
一  以明知為不實之事項，而填製會計憑證或記入帳冊者。
二  故意使應保存之會計憑證、帳簿報表滅失毀損者。
三  意圖不法之利益而偽造、變造會計憑證、帳簿報表內容或撕
    毀其頁數者。
四  故意遺漏會計事項不為記錄，致使財務報表發生不實之結果
    者。
五  其他利用不正當方法，致使會計事項或財務報表發生不實之
    結果者。


司法院資訊處製作；財團法人民間司法改革基金會備份。
